---
website: https://info.dengue.mat.br/
compact-title: no
output:
  pdf_document:
    latex_engine: xelatex
    keep_tex: no
    fig_caption: yes
    includes:
      in_header: preamble.tex
theme: metropolis
documentclass: report
editor_options:
  chunk_output_type: console
fontsize: 12pt
---

```{r, comment = "", setup, include = FALSE}
knitr::opts_chunk$set(message = FALSE, echo = FALSE, 
                      dpi = 600, warning = F)

knitr::knit_hooks$set(crop = knitr::hook_pdfcrop)
knitr::opts_chunk$set(message=F, echo = F, warning = F, dpi = 300)
knitr::opts_chunk$set(fig.pos = "!H", out.extra = "")
options(knitr.duplicate.label = "allow")
options(scipen = 999999)

# Sys.setenv(LANG = "en")
Sys.setlocale("LC_TIME", "pt_BR.UTF-8")
```

```{r, include = FALSE}
r_pkgs <- c("tidyverse", "AlertTools", "sf", "arrow",
            "ggplot2", "ggpubr", "geofacet",
            "janitor", "kableExtra", 
            "sjstats", "sjPlot", "gt", "gtExtras")

if(!"pacman" %in% rownames(installed.packages())) install.packages("pacman")
pacman::p_load(char = r_pkgs)
source("../scripts/funcoes_extras.R", encoding = "utf-8")
```

```{r, include = FALSE}
load(file = "../data/muns.R") 
muns <- muns %>% 
  mutate(regional_id = as.character(regional_id))

file_list <- list.files(path = "../data/casos_dengue/", pattern = ".parquet", full.names = TRUE)
df_dengue <- lapply(file_list, read_parquet)
df_dengue <- bind_rows(df_dengue) %>% 
  left_join(muns %>% 
              dplyr::select(-nome),, by = "municipio_geocodigo") %>% 
  mutate(
    incest = casos_est/pop * 100000
  )

file_list <- list.files(path = "../data/casos_chik/", pattern = ".parquet", full.names = TRUE)
df_chik <- lapply(file_list, read_parquet)
df_chik <- bind_rows(df_chik) %>% 
  left_join(muns %>% 
              dplyr::select(-nome), by = "municipio_geocodigo")%>% 
  mutate(
    incest = casos_est/pop * 100000
  )

shape <- st_read("../shape/rs_450_RepCor1.shp") %>% 
  rename(regional_id = primary.id) %>% 
  mutate(regional_id = as.character((regional_id))) %>% 
  dplyr::select(-c(id, secondary)) %>% 
  left_join(muns %>% 
              dplyr::select(regional_id, regional) %>% 
              distinct(regional_id, .keep_all = T),
            by = "regional_id")
```


```{r, include = FALSE}
# Parametros
ano_selecionado <- year(Sys.Date())
se_max_dengue  <- max(df_dengue$SE) # Semana epidemiologia mais recente
se_max_chik  <- max(df_chik$SE) # Semana epidemiologia mais recente
ultima_semana_dengue <- substr(se_max_dengue, 5, 6)
ultima_semana_chik <- substr(se_max_chik, 5, 6)

ultima_semana_inicio <- SE2date(se_max_dengue)$ini
ultima_semana_fim <- ultima_semana_inicio + 6
ultima_semana_inicio <- paste0(substr(ultima_semana_inicio, 9, 10),"/", substr(ultima_semana_inicio, 6, 7), "/", substr(ultima_semana_inicio, 1, 4))

ultima_semana_fim <- paste0(substr(ultima_semana_fim, 9, 10),"/", substr(ultima_semana_fim, 6, 7), "/", substr(ultima_semana_fim, 1, 4))
```

```{r, include = FALSE}
# MEM
load("../data/mem2024.RData")

# Dengue
memUFanual <- memUFanual %>% 
  rename(codigo = nome) %>% 
  mutate(codigo = as.character(codigo)) %>% 
  obter_siglas_codigos(merge_by = "codigo")

memReganual <- memReganual %>%
  rename(
    regional_id = nome,
    codigo = uf) %>%
  mutate(
    regional_id = as.character(regional_id),
    codigo = as.character(codigo)
  ) %>%
  obter_siglas_codigos(merge_by = "codigo")

memUFsazonal <- memUFsazonal %>% 
  rename(
    codigo = uf) %>% 
  mutate(
    codigo = as.character(codigo)
  ) %>% 
  obter_siglas_codigos(merge_by = "codigo")

## Chikv
memUFanual.chi <- memUFanual.chi %>% 
  rename(codigo = nome) %>% 
  mutate(codigo = as.character(codigo)) %>% 
  obter_siglas_codigos(merge_by = "codigo")

memReganual.chi <- memReganual.chi %>% 
  rename(
    regional_id = nome,
    codigo = uf) %>% 
  mutate(
    regional_id = as.character(regional_id),
    codigo = as.character(codigo)
  ) %>% 
  obter_siglas_codigos(merge_by = "codigo")

memUFsazonal.chi <- memUFsazonal.chi %>% 
  rename(
    codigo = uf) %>% 
  mutate(
    codigo = as.character(codigo)
  ) %>% 
  obter_siglas_codigos(merge_by = "codigo")
```


```{r, include = FALSE}
# Dengue
df_dengue_nacional <- df_dengue %>% obter_metricas_nacionais() #Nacional
df_dengue_uf <- df_dengue %>% obter_metricas_estaduais() # Estadual
df_dengue_total <- df_dengue %>% obter_metricas_estaduais_por_ano() # Estadual (por ano)
df_dengue_macro_se <- df_dengue %>% obter_metricas_macrorregionais_por_semana() # Macroregional (por semana)

df_dengue_reg <- df_dengue %>% obter_metricas_regionais_por_semana() %>% 
  obter_siglas_codigos(merge_by = "codigo") # Regional
tabela_dengue <- obter_tabela(df = df_dengue, df_mem = memUFanual, se_max_dengue) # Tabela Estadual

df_dengue_regional_se <- df_dengue_reg %>% 
  filter(SE == se_max_dengue) %>%
  select(regional_id, codigo, pop, incest) %>% 
  mutate(regional_id = as.character(regional_id))

tabela_reg_dengue <- obter_metricas_por_regional(
  df_mem_regional_anual = memReganual,
  df_regional_se = df_dengue_regional_se
)

tabela_reg_dengue <- obter_classificacao_das_regionais(df_dengue_reg, tabela_reg_dengue)
tab_pop_risco_dengue <- tabela_reg_dengue %>% obter_pop_sob_risco()

shape_dengue <- shape %>%
  left_join(tabela_reg_dengue, by = "regional_id")

gg_pop_risco_dengue <- tab_pop_risco_dengue %>% 
  gg_bar_pop_risco(por_regiao = T)

gg_map_risco_classif_dengue <- gg_map_risco_classif(
  shape = shape_dengue %>% 
    mutate(
      status = case_when(
        is.na(status) ~ "Não se aplica",
        TRUE~status
      ),
      status = factor(status, levels = c("Alto em subida", "Alto estável", "Alto em queda", "Baixo ou moderado", "Não se aplica"))
    )
)
```


```{r, include = FALSE}
# Chikungunya
df_chik_nacional <- df_chik %>% obter_metricas_nacionais() #Nacional
df_chik_uf <- df_chik %>% obter_metricas_estaduais() # Estadual
df_chik_total <- df_chik %>% obter_metricas_estaduais_por_ano() # Estadual (por ano)
df_chik_macro_se <- df_chik %>% obter_metricas_macrorregionais_por_semana() # Macroregional (por semana)
df_chik_reg <- df_chik %>% obter_metricas_regionais_por_semana() %>% 
  obter_siglas_codigos(merge_by = "codigo") # Regional
tabela_chik <- obter_tabela(df = df_chik, df_mem = memUFanual, se_max_chik) # Tabela Estadual

df_chik_regional_se <- df_chik_reg %>% 
  filter(SE == se_max_chik) %>%
  select(regional_id, codigo, pop, incest) %>% 
  mutate(regional_id = as.character(regional_id))

tabela_reg_chik <- obter_metricas_por_regional(
  df_mem_regional_anual = memReganual.chi,
  df_regional_se = df_chik_regional_se
)

tabela_reg_chik <- obter_classificacao_das_regionais(df_chik_reg, tabela_reg_chik)
tab_pop_risco_chik <- tabela_reg_chik %>% obter_pop_sob_risco()

shape_chik <- shape %>%
  left_join(tabela_reg_chik, by = "regional_id")

gg_pop_risco_chik <- tab_pop_risco_chik %>% 
  gg_bar_pop_risco(por_regiao = T)

gg_map_risco_classif_chik <- gg_map_risco_classif(
  shape = shape_chik %>% 
    mutate(
      status = case_when(
        is.na(status) ~ "Não se aplica",
        TRUE~status
      ),
      status = factor(status, levels = c("Alto em subida", "Alto estável", "Alto em queda", "Baixo ou moderado", "Não se aplica"))
    )
)
```

```{r}
gg_map_risco_classif <- annotate_figure(
  ggarrange(gg_map_risco_classif_dengue + labs(title = "a) Dengue"),
            gg_map_risco_classif_chik + labs(title = "b) Chikungunya"),
            ncol = 2, common.legend = T, legend = "bottom"),
  fig.lab = se_max_dengue, fig.lab.face = "bold", fig.lab.size = 12)
```


```{r, include = FALSE}
# Informacoes textuais - dengue

# Ano selecionado
df_ano_selecionado_dengue <- df_dengue %>% 
  filter(as.numeric(substr(SE, 1, 4)) == ano_selecionado) 

pop_brasil_ano_selecionado_dengue <- sum(df_ano_selecionado_dengue %>% 
                                           arrange(desc(SE)) %>% 
                                           dplyr::select(municipio_geocodigo, pop) %>% 
                                           distinct(municipio_geocodigo, .keep_all = T) %>% 
                                           pull(pop), na.rm = T)

total_casos_ano_selecionado_dengue <- sum(df_ano_selecionado_dengue %>% 
                                            pull(casos), na.rm = T)

total_casos_provaveis_ano_selecionado_dengue <- sum(df_ano_selecionado_dengue %>% 
                                                      pull(casprov), na.rm = T)

prop_casos_provaveis_dengue <- paste0(round(total_casos_provaveis_ano_selecionado_dengue/total_casos_ano_selecionado_dengue *100, 2),"%")

incidencia_acumulada_ano_selecionado_dengue <- total_casos_ano_selecionado_dengue/ pop_brasil_ano_selecionado_dengue * 10^5

# Ano anterior
df_ano_anterior_dengue <- df_dengue %>% 
  filter(as.numeric(substr(SE, 1, 4)) == (ano_selecionado - 1))

pop_brasil_ano_anterior_dengue <- sum(df_ano_anterior_dengue %>% 
                                        arrange(desc(SE)) %>% 
                                        dplyr::select(municipio_geocodigo, pop) %>% 
                                        distinct(municipio_geocodigo, .keep_all = T) %>% 
                                        pull(pop), na.rm = T)

df_ano_anterior_dengue <- df_ano_anterior_dengue %>% 
  filter(SE <= (se_max_dengue - 100))

total_casos_ano_anterior_dengue <- sum(df_ano_anterior_dengue %>% 
                                         pull(casos), na.rm = T)
incidencia_acumulada_ano_anterior_dengue <- total_casos_ano_anterior_dengue/ pop_brasil_ano_anterior_dengue * 10^5

dif_prop_ano_dengue = total_casos_ano_selecionado_dengue/total_casos_ano_anterior_dengue
```

```{r, include = FALSE}
# Informacoes textuais - chikungunya

# Ano selecionado
df_ano_selecionado_chik <- df_chik %>% 
  filter(as.numeric(substr(SE, 1, 4))  == ano_selecionado) 

pop_brasil_ano_selecionado_chik <- sum(df_ano_selecionado_chik %>% 
                                         arrange(desc(SE)) %>% 
                                         dplyr::select(municipio_geocodigo, pop) %>% 
                                         distinct(municipio_geocodigo, .keep_all = T) %>% 
                                         pull(pop), na.rm = T)

total_casos_ano_selecionado_chik <- sum(df_ano_selecionado_chik %>% 
                                          pull(casos), na.rm = T)

total_casos_provaveis_ano_selecionado_chik <- sum(df_ano_selecionado_chik %>% 
                                                    pull(casprov), na.rm = T)

prop_casos_provaveis_chik <- paste0(round(total_casos_provaveis_ano_selecionado_chik/total_casos_ano_selecionado_chik *100, 2),"%")

incidencia_acumulada_ano_selecionado_chik <- total_casos_ano_selecionado_chik/ pop_brasil_ano_selecionado_chik * 10^5

# Ano anterior
df_ano_anterior_chik <- df_chik %>% 
  filter(as.numeric(substr(SE, 1, 4)) == (ano_selecionado - 1))

pop_brasil_ano_anterior_chik <- sum(df_ano_anterior_chik %>% 
                                      arrange(desc(SE)) %>% 
                                      dplyr::select(municipio_geocodigo, pop) %>% 
                                      distinct(municipio_geocodigo, .keep_all = T) %>% 
                                      pull(pop), na.rm = T)

df_ano_anterior_chik <- df_ano_anterior_chik %>% 
  filter(SE <= (se_max_chik - 100))

total_casos_ano_anterior_chik <- sum(df_ano_anterior_chik %>% 
                                       pull(casos), na.rm = T)
incidencia_acumulada_ano_anterior_chik <- total_casos_ano_anterior_chik/ pop_brasil_ano_anterior_chik * 10^5

dif_prop_ano_chik = total_casos_ano_selecionado_chik/total_casos_ano_anterior_chik
```


```{r, include = FALSE}
# Total
total_casos_ano_selecionado <- total_casos_ano_selecionado_dengue + total_casos_ano_selecionado_chik

total_casos_provaveis_ano_selecionado <- total_casos_provaveis_ano_selecionado_dengue + total_casos_provaveis_ano_selecionado_chik

prop_casos_provaveis_total <- paste0(round(((total_casos_provaveis_ano_selecionado)/(total_casos_ano_selecionado_dengue + total_casos_ano_selecionado_chik)) *100, 2),"%")

dif_prop_ano_total <- (total_casos_ano_selecionado_dengue + total_casos_ano_selecionado_chik)/(total_casos_ano_anterior_dengue + total_casos_ano_anterior_chik)

tabela_1 <- data.frame(
  agravo = c("Chikungunya", "Dengue", "Total"),
  casos_suspeitos = c(total_casos_ano_selecionado_chik, total_casos_ano_selecionado_dengue, total_casos_ano_selecionado),
  percentual_casos_suspeitos = c(prop_casos_provaveis_dengue, prop_casos_provaveis_chik, prop_casos_provaveis_total),
  var_relacao_ano_anterior = paste0(round(c(dif_prop_ano_chik, dif_prop_ano_dengue, dif_prop_ano_total)*100,2),"%")
) %>% 
  knitr::kable(row.names = F,
               col.names = c("Agravo",
                             "Casos notificados", 
                             "Percentual de casos prováveis",
                             "Variação em relação ao ano passado"),
               align = c("cccc"),
               format = "latex", digits = 2) %>%
  kable_styling(latex_options = c("hold_position", "scale_down")) %>% 
  row_spec(0, bold = T, background = "#d1e2f2", color = "black")
```

\newgeometry{top=20mm, left=10mm, bottom=20mm} 
\pagecolor{UoDDarkBlue}\afterpage{\nopagecolor}

<!-- \includegraphics[width=5cm]{g} -->
<!-- [](images/info_dengue_logo_reverted.png) -->
\vspace*{1cm}

\fontsize{70}{75}\selectfont \textcolor{white}{\textbf{Boletim}}

\fontsize{70}{75}\selectfont \textcolor{white}{\textbf{Quinzenal}}

\vspace{10mm}
\Large\textcolor{white}{\textbf{Boletim de situação das arboviroses urbanas no Brasil}}
\newline
\normalsize
\textcolor{white}{`r format(Sys.Date(), format="%d %B %Y")`}
\vspace{120mm}

\thispagestyle{empty}

\restoregeometry   
\newpage

\begin{center}
\vspace{2cm}
\textbf{INFORME INFODENGUE}

\textbf{Boletim de situação das arboviroses urbanas no Brasil}

\textit{Análises com base nos dados inseridos no SINAN ONLINE até o dia XX/XX/XXXX.\\
Semana epidemiológica `r ultima_semana_dengue`: `r ultima_semana_inicio` – `r ultima_semana_fim`}

\vspace{2cm}
\textbf{AVISOS:}
\end{center}

Esse boletim analisa as condições de transmissão da chikungunya e dengue no Brasil utilizando dados de clima e notificação de casos fornecidos pela Secretaria de Vigilância em Saúde (SVS). A partir desses dados são analisadas as condições de receptividade climática, transmissão e incidência (ver definição), tendo como objetivo contribuir para a tomada de decisão na sala de situação.

Todas as análises do InfoDengue são baseadas nos casos notificados, sem excluir os casos descartados. Isso ocorre devido à grande heterogeneidade no descarte de casos e porque a análise visa ser oportuna, não sendo viável esperar pelo tempo necessário para os testes laboratoriais. Portanto, utiliza-se um sistema de nowcasting para a predição de dados.

Os dados provenientes dos sistemas de notificação de casos podem conter erros de digitação ou preenchimento, afetando um ou mais dos diversos campos de registro. Por isso, as notificações são constantemente avaliadas para correções necessárias, conforme a análise da rede de vigilância e das equipes locais responsáveis por cada registro.

\vspace{\fill}
\begin{center}
\textbf{CRÉDITOS:}
\end{center}

**Produção:** Equipe Infodengue.

**Como citar:** Infodengue. Informe sobre situação de notificações de dengue no país, PROCC/Fiocruz e EMap/FGV, DATA.

\newpage

\begin{center}
\vspace{2cm}
\textbf{PRINCIPAIS PONTOS EM DESTAQUE}
\vspace{2cm}
\end{center}

<!-- Texto humano -->
\begin{itemize}
\item Atualmente, quase todas as UFs estão com notificação baixa ou em tendência de queda de notificação de dengue. 
\item Amapá, Roraima, Rondônia e Paraíba apresentam tendência de aumento de casos estimados, 
\item Redução no número de municípios isolados no sul, sudeste e nordeste em alerta de transmissão alta para os padrões históricos. 
\item A curva de incidência parece apresentar um leve padrão de ascendência no momento, diferente do padrão previsto de queda , conforme é visível na figura 1.
\end{itemize}

\newpage
**Situação das Arboviroses no Brasil**

Esse ano foram notificados até o momento, `r prettyNum(total_casos_ano_selecionado, big.mark=".", decimal.mark = ",", scientific=FALSE)` casos suspeitos de dengue e chikungunya, o que corresponde a uma incidência acumulada de `r prettyNum(round(incidencia_acumulada_ano_selecionado_dengue, 0), big.mark=".", decimal.mark = ",", scientific=FALSE)` casos de dengue e `r prettyNum(round(incidencia_acumulada_ano_selecionado_chik, 0), big.mark=".", decimal.mark = ",", scientific=FALSE)` casos de chikungunya por 100 mil habitantes. Para dengue, esse valor corresponde a `r prettyNum(round(dif_prop_ano_dengue, 2), big.mark=".", decimal.mark = ",", scientific=FALSE)` vezes o registrado no ano passado, enquanto para chikungunya, a `r prettyNum(round(dif_prop_ano_chik, 2), big.mark=".", decimal.mark = ",", scientific=FALSE)`.
Do total de casos notificados, `r prettyNum(total_casos_provaveis_ano_selecionado, big.mark=".", decimal.mark = ",", scientific=FALSE)` foram classificados como provaveis até o momento. Isso é, `r  paste0(prettyNum(round(100 - total_casos_provaveis_ano_selecionado/total_casos_ano_selecionado *100, 2), big.mark=".", decimal.mark = ",", scientific=FALSE), "%")` foi descartado. 

**Tabela 1.** Casos notificados de arboviroses até a semana `r ultima_semana_dengue`

`r tabela_1`

**Casos Acumulados por Estados**

Na figura 1 estão representadas as incidências acumuladas anuais de dengue e chikungunya, por unidade da federação. Os pontos cinzas indicam os valores em anos anteriores (2010 a 2023). O ponto vermelho indica a incidência acumulada até a semana `r ultima_semana_dengue`.

```{r, fig.align="center", fig.width = 12, fig.height = 9}
df_dengue_chik_estados <- df_dengue %>% 
  dplyr::select(SE, municipio_geocodigo, casos, pop) %>% 
  mutate(arbovirose = "Dengue") %>% 
  bind_rows(
    df_chik %>% 
      dplyr::select(SE, municipio_geocodigo, casos, pop) %>% 
      mutate(arbovirose = "Chikungunya")
  ) %>%
  mutate(
    ano = substr(SE, 1, 4),
    codigo = substr(municipio_geocodigo, 1, 2),
    codigo = as.character(codigo)
  ) %>% 
  group_by(arbovirose, ano, codigo) %>% 
  reframe(
    nsem = length(unique(SE)),
    casos = sum(casos, na.rm = T),
    pop = sum(pop)/nsem,
    inc_acumulada = casos/pop * 100000
  ) %>% 
  mutate(id = paste(arbovirose, ano, codigo, sep = "_")) %>% 
  distinct(id, .keep_all = T) %>% 
  obter_siglas_codigos()
df_dengue_chik_estados$estado <- stringi::stri_unescape_unicode(df_dengue_chik_estados$estado)

df_dengue_chik_estados %>% 
  gg_timeline_dots()
```

**Figura 1.** Incidência acumulada por 100 mil habitantes sobre os casos notificados até a semana `r ultima_semana_dengue`

As curvas de casos semanais de dengue e chikungunya são apresentadas na figura abaixo, com o nowcast (a figura parece com essa.). Observa-se que está (dentro/fora) do previsto.

\vspace{1cm}
**Adicionar figura 3**
\newline
**Figura 3.** Curvas de previsão de casos semanais no Brasil para Dengue e Chikungunya  

As curvas de incidência dos casos notificados e os casos estimados de acordo com o nowcast, por estado, são apresentadas na figura 4. Observa-se uma leve tendência de crescimento dos casos estimados no Amapá, Amazonas, Roraima, Pernambuco e Distrito Federal. As notificações no Amapá seguem um padrão de queda atípica, a investigar. Pará, Tocantins, Bahia, Mato Grosso, Mato Grosso do Sul, Minas, São Paulo e Paraná registram certa estabilidade no número de casos estimados, como esperado para o período. Os demais estados registram tendência de queda dos números estimados pelo nowcast na semana `r ultima_semana_dengue`, 


```{r, fig.align="center", fig.width = 12, fig.height = 14}
df_inc_dengue_chik <- df_dengue %>% 
  dplyr::select(SE, municipio_geocodigo, casos, casos_est, pop) %>%
  bind_rows(
    df_chik %>% 
      dplyr::select(SE, municipio_geocodigo, casos, casos_est, pop)
  ) %>% 
  mutate(
    codigo = substr(municipio_geocodigo, 1, 2),
    codigo = as.character(codigo)
  ) %>% 
  dplyr::select(SE, codigo, casos, casos_est, pop) %>%
  filter(SE >=  unique(SE)[length(unique(SE))-12]) %>%
  group_by(SE, codigo) %>%
  reframe(
    casos = sum(casos, na.rm = T),
    casos_est = sum(casos_est, na.rm = T),
    pop = sum(unique(pop))
  ) %>%
  mutate(
    inc = casos/pop * 100000,
    inc_est = casos_est/pop * 100000,
    data = SE2date(SE)$ini
  ) %>% 
  obter_siglas_codigos()
df_inc_dengue_chik$estado <- stringi::stri_unescape_unicode(df_inc_dengue_chik$estado)

df_inc_dengue_chik %>% 
  gg_inc_dengue_chikv()
```

**Figura 4.** Incidência de casos notificados de arboviroses (chikungunya + dengue) nas Unidades da Federação.

\newpage
**Panorama da tendência dos novos casos de arboviroses em todo o país até a semana atual**
\vspace{2cm}

A tabela 2 apresenta um panorama sobre a tendência de novos casos de arboviroses notificados em todo o país. Para a identificação da semana do pico de incidência (**SE pico**), foi realizado um cálculo baseado na incidência predita pelo modelo de nowcast e o **nível** de incidência compara a incidência estimada pelo nowcast com os níveis históricos. A **tendência** indica se os casos estão crescendo ou decrescendo significativamente, e o **Rt** é a taxa de crescimento do último mês. O **Rt** mede o número médio de casos secundários gerados por casos primários considerando um intervalo de 3 semanas, e a **$\%pop$** indica a porcentagem da população da UF vivendo em regionais com transmissão alta para os padrões históricos. 

A tabela abaixo mostra xx … É possível observar que até a semana `r ultima_semana_dengue` 


**Tabela 2.** Situação dos estados em relação à notificação dos casos de dengue em 2024.

```{r}
tabela_tendencia_por_uf_dengue <- df_dengue_uf %>% 
  filter(as.numeric(substr(SE, 1, 4)) == ano_selecionado) %>% 
  filter(SE >= max(SE) - 3) %>% 
  arrange(SE) %>% 
  dplyr::select(codigo, SE, inc) %>% 
  pivot_wider(names_from = SE, values_from = inc) %>% 
  janitor::clean_names() %>% 
  mutate(codigo = as.character(codigo))

tabela_tendencia_por_uf_dengue <- verificar_tendencia_regressao(tabela_tendencia_por_uf_dengue)

tabela_tendencia_por_uf_dengue <- tabela_tendencia_por_uf_dengue %>% 
  obter_siglas_codigos() %>% 
  adicionar_regiao() %>% 
  relocate(regiao, .before = codigo) %>% 
  relocate(sigla, .after = regiao) %>% 
  as_tibble() %>% 
  dplyr::select(-c(codigo, estado))

inc_max_dengue <- ceiling(max(tabela_tendencia_por_uf_dengue[3:6], na.rm = T))

tabela_tendencia_por_uf_dengue %>% 
  gerar_tabela_tendencia(inc_max = inc_max_dengue)
```

**Tabela 3.** Situação dos estados em relação à notificação dos casos de chikungunya em 2024.

```{r}
tabela_tendencia_por_uf_chik <- df_chik_uf %>% 
  filter(as.numeric(substr(SE, 1, 4)) == ano_selecionado) %>% 
  filter(SE >= max(SE) - 3) %>% 
  arrange(SE) %>% 
  dplyr::select(codigo, SE, inc) %>% 
  pivot_wider(names_from = SE, values_from = inc) %>% 
  janitor::clean_names() %>% 
  mutate(codigo = as.character(codigo))

tabela_tendencia_por_uf_chik <- verificar_tendencia_regressao(tabela_tendencia_por_uf_chik)

tabela_tendencia_por_uf_chik <- tabela_tendencia_por_uf_chik %>% 
  obter_siglas_codigos() %>% 
  adicionar_regiao() %>% 
  relocate(regiao, .before = codigo) %>% 
  relocate(sigla, .after = regiao) %>% 
  as_tibble() %>% 
  dplyr::select(-c(codigo, estado))

inc_max_chik <- ceiling(max(tabela_tendencia_por_uf_chik[3:6], na.rm = T))

tabela_tendencia_por_uf_chik %>% 
  gerar_tabela_tendencia(inc_max = inc_max_chik)
```


\textbf{Estados / Regionais com aumento de Casos }
\vspace{2cm}

```{r, include = FALSE}
n_regionais_alta_incidencia_dengue <- shape_dengue %>% filter(status == "Alta incidência") %>% pull() %>% length() 

n_regionais_alta_incidencia_chik <- shape_chik %>% filter(status == "Alta incidência") %>% pull() %>% length() 
```

Do total de 450 regionais, `r n_regionais_alta_incidencia_dengue` estão indicando alta incidência de suspeição de dengue e `r n_regionais_alta_incidencia_chik` de chikungunya (Figura 4). No Amazonas, na região do Alto Juruá e Triângulo esse indicador aponta aumento. No nordeste, observa-se a $9^a$ região de saúde no Alagoas, $9^a$ na Paraíba, Baturité no CE. No sudeste, Mananciais em SP.

```{r, fig.align="center", fig.width = 12, fig.height = 9}
gg_map_risco_classif
```

**Figura 5.** Regionais de saúde que estão com notificação alta e com sinais de queda (amarelo) ou estabilidade (marrom). 

Durante a última quinzena, algumas regionais (estados?) apresentaram mudanças nos padrões de notificação. Segue um panorama geral das principais mudanças: 

NONONONO


\newpage
\textbf{OBSERVAÇÕES SOBRE A METODOLOGIA}
\vspace{2cm}

A atualização dos dados pode resultar em mudanças nas estimativas. Para detalhes sobre as metodologias, consultar o site do Infodengue e as referências citadas ao fim do documento. 

\vspace{2cm}
\textbf{AUTORES}
\textbf{Equipe do Infodengue:} Claudia Torres Codeço$^{a}$,Leonardo Soares Bastos$^{a}$, Oswaldo Gonçalves Cruza$^{a}$, Sara de Souza Oliveira$^{a}$, Eduardo Correa Araujo$^{d}$, Raquel Martins Lana$^{b}$, Danielle Andreza da Cruz Ferreira$^{a}$, Vinicius Barbosa Godinho$^{a}$, Sandro Locha$^{a}$, Luã Bida Vacaro$^{d}$, Lucas Monteiro Bianchi$^{e}$, Thais Irene Souza Riback$^{a}$, Iasmim Ferreira de Almeida$^{a}$, and Flávio Codeço Coelho$^{a}$. 

$^{a}$Scientific Computing Program, Oswaldo Cruz Foundation, Brazil

$^{b}$Barcelona Supercomputing Center (BSC), Barcelona, Spain

$^{c}$Federal University of Minas Gerais, Brazil

$^{d}$School of Applied Math, Getulio Vargas Foundation, Brazil

$^{e}$National School of Public Health, Oswaldo Cruz Foundation, Brazil


