---
website: https://info.dengue.mat.br/
compact-title: no
output:
  pdf_document:
    latex_engine: xelatex
    keep_tex: no
    fig_caption: yes
    includes:
      in_header: preamble.tex
theme: metropolis
documentclass: report
editor_options:
  chunk_output_type: console
fontsize: 12pt
---

```{r, comment = "", setup, include = FALSE}
knitr::opts_chunk$set(message = FALSE, echo = FALSE, 
                      dpi = 600, warning = F)

knitr::knit_hooks$set(crop = knitr::hook_pdfcrop)
knitr::opts_chunk$set(message=F, echo = F, warning = F, dpi = 300)
knitr::opts_chunk$set(fig.pos = "!H", out.extra = "")
options(knitr.duplicate.label = "allow")
options(scipen = 999999)

# Sys.setenv(LANG = "en")
Sys.setlocale("LC_TIME", "pt_BR.UTF-8")
```


```{r, include = FALSE}
df_dengue_nacional <- df_dengue_chik %>%
  filter(arbovirose == "Dengue") %>% 
  obter_metricas_nacionais() #Nacional

df_dengue_uf <- df_dengue_chik %>% # Por UF e SE
  filter(arbovirose == "Dengue") %>% 
  obter_metricas_estaduais() %>%
  mutate(
    ano = as.numeric(substr(SE, 1, 4)),
    semana = as.numeric(substr(SE, 5, 6))
  ) 

df_dengue_total <- df_dengue_chik %>% 
  filter(arbovirose == "Dengue") %>% 
  obter_metricas_estaduais_por_ano() # Estadual (por ano)

# Macroregional (por semana)
df_dengue_macro_se <- df_dengue_chik %>% 
  filter(arbovirose == "Dengue") %>% 
  obter_metricas_macrorregionais_por_semana() %>% 
  data.frame()

df_dengue_reg <- df_dengue_chik %>% 
  filter(arbovirose == "Dengue") %>% 
  obter_metricas_regionais_por_semana() %>% 
  obter_siglas_codigos(merge_by = "codigo") # Regional

tabela_dengue <- obter_tabela(
  df = df_dengue_chik %>% filter(arbovirose == "Dengue"),
  df_mem = memUFanual, 
  se_max_dengue
) # Tabela Estadual

df_dengue_regional_se <- df_dengue_reg %>% 
  filter(SE == se_max_dengue) %>%
  select(regional_id, codigo, pop, incest) %>% 
  mutate(regional_id = as.character(regional_id))

tabela_reg_dengue <- obter_metricas_por_regional(
  df_mem_regional_anual = memReganual,
  df_regional_se = df_dengue_regional_se
)

tabela_reg_dengue <- obter_classificacao_das_regionais(df_dengue_reg, tabela_reg_dengue)
tab_pop_risco_dengue <- tabela_reg_dengue %>% obter_pop_sob_risco()

shape_dengue <- shape %>%
  left_join(tabela_reg_dengue, by = "regional_id")

gg_pop_risco_dengue <- tab_pop_risco_dengue %>% 
  gg_bar_pop_risco(por_regiao = F)

gg_map_risco_classif_dengue <- obter_mapa_risco_classif(
  shape_mun = shape_dengue %>% 
    mutate(
      status = case_when(
        # is.na(status) ~ "Não se aplica",
        TRUE ~ status
      ),
      status = factor(status, levels = c("Alto em subida", "Alto estável", "Alto em queda", "Baixo ou moderado")) #, "Não se aplica"
    ),
  shape_state = shape_state
)

dengue_razao_anual <- df_dengue_chik %>% filter(arbovirose == "Dengue") %>% 
  mutate(
    ano = substr(SE, 1, 4),
    ano = as.numeric(ano)
  ) %>% 
  filter(ano >= max(ano, na.rm = T) - 4) %>% 
  group_by(ano) %>% 
  reframe(
    razao =  casos
  )
```


```{r, include = FALSE}
# Chikungunya
df_chik_nacional <- df_dengue_chik %>%
  filter(arbovirose == "Chikungunya") %>% 
  obter_metricas_nacionais() #Nacional

df_chik_uf <- df_dengue_chik %>% 
  filter(arbovirose == "Chikungunya") %>% 
  obter_metricas_estaduais() %>% 
  mutate(
    ano = as.numeric(substr(SE, 1, 4)),
    semana = as.numeric(substr(SE, 5, 6))
  )  # Estadual

df_chik_total <- df_dengue_chik %>% 
  filter(arbovirose == "Chikungunya") %>% 
  obter_metricas_estaduais_por_ano() # Estadual (por ano)

# Macroregional (por semana)
df_chik_macro_se <- df_dengue_chik %>% 
  filter(arbovirose == "Chikungunya") %>% 
  obter_metricas_macrorregionais_por_semana() %>% 
  data.frame()

df_chik_reg <- df_dengue_chik %>% 
  filter(arbovirose == "Chikungunya") %>% 
  obter_metricas_regionais_por_semana() %>% 
  obter_siglas_codigos(merge_by = "codigo") # Regional

tabela_chik <- obter_tabela(
  df = df_dengue_chik %>% filter(arbovirose == "Chikungunya"), 
  df_mem = memUFanual, se_max_chik
) # Tabela Estadual

df_chik_regional_se <- df_chik_reg %>% 
  filter(SE == se_max_chik) %>%
  select(regional_id, codigo, pop, incest) %>% 
  mutate(regional_id = as.character(regional_id))

tabela_reg_chik <- obter_metricas_por_regional(
  df_mem_regional_anual = memReganual.chi,
  df_regional_se = df_chik_regional_se
)

tabela_reg_chik <- obter_classificacao_das_regionais(df_chik_reg, tabela_reg_chik)
tab_pop_risco_chik <- tabela_reg_chik %>% obter_pop_sob_risco()

shape_chik <- shape %>%
  left_join(tabela_reg_chik, by = "regional_id")

gg_pop_risco_chik <- tab_pop_risco_chik %>% 
  gg_bar_pop_risco(por_regiao = T)

gg_map_risco_classif_chik <- obter_mapa_risco_classif(
  shape_mun = shape_chik %>% 
    mutate(
      status = case_when(
        # is.na(status) ~ "Não se aplica",
        TRUE ~ status
      ),
      status = factor(status, levels = c("Alto em subida", "Alto estável", "Alto em queda", "Baixo ou moderado")) #, "Não se aplica"
    ),
  shape_state = shape_state
)
```

```{r, include = FALSE}
# Informacoes textuais - dengue

# Ano selecionado
df_ano_selecionado_dengue <- df_dengue_chik %>% filter(arbovirose == "Dengue") %>% 
  filter(as.numeric(substr(SE, 1, 4)) == ano_selecionado) 

pop_brasil_ano_selecionado_dengue <- sum(df_ano_selecionado_dengue %>% 
                                           arrange(desc(SE)) %>% 
                                           dplyr::select(municipio_geocodigo, pop) %>% 
                                           distinct(municipio_geocodigo, .keep_all = T) %>% 
                                           pull(pop), na.rm = T)

total_casos_ano_selecionado_dengue <- sum(df_ano_selecionado_dengue %>% 
                                            pull(casos), na.rm = T)

total_casos_provaveis_ano_selecionado_dengue <- sum(df_ano_selecionado_dengue %>% 
                                                      pull(casprov), na.rm = T)

prop_casos_provaveis_dengue <- paste0(round(total_casos_provaveis_ano_selecionado_dengue/total_casos_ano_selecionado_dengue *100, 2),"%")

incidencia_acumulada_ano_selecionado_dengue <- total_casos_ano_selecionado_dengue/ pop_brasil_ano_selecionado_dengue * 10^5

# Ano anterior
df_ano_anterior_dengue <- df_dengue_chik %>% filter(arbovirose == "Dengue") %>% 
  filter(as.numeric(substr(SE, 1, 4)) == (ano_selecionado - 1))

pop_brasil_ano_anterior_dengue <- sum(df_ano_anterior_dengue %>% 
                                        arrange(desc(SE)) %>% 
                                        dplyr::select(municipio_geocodigo, pop) %>% 
                                        distinct(municipio_geocodigo, .keep_all = T) %>% 
                                        pull(pop), na.rm = T)

df_ano_anterior_dengue <- df_ano_anterior_dengue %>% 
  filter(SE <= (se_max_dengue - 100))

total_casos_ano_anterior_dengue <- sum(df_ano_anterior_dengue %>% 
                                         pull(casos), na.rm = T)
incidencia_acumulada_ano_anterior_dengue <- total_casos_ano_anterior_dengue/ pop_brasil_ano_anterior_dengue * 10^5

dif_prop_ano_dengue = total_casos_ano_selecionado_dengue/total_casos_ano_anterior_dengue
```

```{r, include = FALSE}
# Informacoes textuais - chikungunya

# Ano selecionado
df_ano_selecionado_chik <- df_dengue_chik %>% filter(arbovirose == "Chikungunya") %>% 
  filter(as.numeric(substr(SE, 1, 4))  == ano_selecionado) 

pop_brasil_ano_selecionado_chik <- sum(df_ano_selecionado_chik %>% 
                                         arrange(desc(SE)) %>% 
                                         dplyr::select(municipio_geocodigo, pop) %>% 
                                         distinct(municipio_geocodigo, .keep_all = T) %>% 
                                         pull(pop), na.rm = T)

total_casos_ano_selecionado_chik <- sum(df_ano_selecionado_chik %>% 
                                          pull(casos), na.rm = T)

total_casos_provaveis_ano_selecionado_chik <- sum(df_ano_selecionado_chik %>% 
                                                    pull(casprov), na.rm = T)

prop_casos_provaveis_chik <- paste0(round(total_casos_provaveis_ano_selecionado_chik/total_casos_ano_selecionado_chik *100, 2),"%")

incidencia_acumulada_ano_selecionado_chik <- total_casos_ano_selecionado_chik/ pop_brasil_ano_selecionado_chik * 10^5

# Ano anterior
df_ano_anterior_chik <- df_dengue_chik %>% filter(arbovirose == "Chikungunya") %>% 
  filter(as.numeric(substr(SE, 1, 4)) == (ano_selecionado - 1))

pop_brasil_ano_anterior_chik <- sum(df_ano_anterior_chik %>% 
                                      arrange(desc(SE)) %>% 
                                      dplyr::select(municipio_geocodigo, pop) %>% 
                                      distinct(municipio_geocodigo, .keep_all = T) %>% 
                                      pull(pop), na.rm = T)

df_ano_anterior_chik <- df_ano_anterior_chik %>% 
  filter(SE <= (se_max_chik - 100))

total_casos_ano_anterior_chik <- sum(df_ano_anterior_chik %>% 
                                       pull(casos), na.rm = T)
incidencia_acumulada_ano_anterior_chik <- total_casos_ano_anterior_chik/ pop_brasil_ano_anterior_chik * 10^5

dif_prop_ano_chik = total_casos_ano_selecionado_chik/total_casos_ano_anterior_chik
```


```{r, include = FALSE}
# Total
total_casos_ano_selecionado <- total_casos_ano_selecionado_dengue + total_casos_ano_selecionado_chik

total_casos_provaveis_ano_selecionado <- total_casos_provaveis_ano_selecionado_dengue + total_casos_provaveis_ano_selecionado_chik

prop_casos_provaveis_total <- paste0(round(((total_casos_provaveis_ano_selecionado)/(total_casos_ano_selecionado_dengue + total_casos_ano_selecionado_chik)) *100, 2),"%")

dif_prop_ano_total <- (total_casos_ano_selecionado_dengue + total_casos_ano_selecionado_chik)/(total_casos_ano_anterior_dengue + total_casos_ano_anterior_chik)

tabela_1 <- data.frame(
  agravo = c("Chikungunya", "Dengue", "Total"),
  casos_suspeitos = c(total_casos_ano_selecionado_chik, total_casos_ano_selecionado_dengue, total_casos_ano_selecionado),
  percentual_casos_suspeitos = c(prop_casos_provaveis_dengue, prop_casos_provaveis_chik, prop_casos_provaveis_total),
  var_relacao_ano_anterior = paste0(round(c(dif_prop_ano_chik, dif_prop_ano_dengue, dif_prop_ano_total)*100,2),"%")
) %>% 
  knitr::kable(row.names = F,
               col.names = c("Agravo",
                             "Casos notificados", 
                             "Percentual de casos prováveis",
                             "Variação em relação ao ano passado"),
               align = c("cccc"),
               format = "latex", digits = 2) %>%
  kable_styling(latex_options = c("hold_position", "scale_down")) %>% 
  row_spec(0, bold = T, background = "#d1e2f2", color = "black")
```

<!-- \newgeometry{top=20mm, left=10mm, bottom=20mm}  -->
<!-- \pagecolor{UoDDarkBlue}\afterpage{\nopagecolor} -->

<!-- \vspace*{1cm} -->

<!-- \fontsize{70}{75}\selectfont \textcolor{white}{\textbf{Informe}} -->

<!-- \fontsize{70}{75}\selectfont \textcolor{white}{\textbf{Infodengue}} -->

<!-- \vspace{10mm} -->
<!-- \Large\textcolor{white}{\textbf{Situação das arboviroses urbanas no Brasil}} -->
<!-- \newline -->
<!-- \normalsize -->
<!-- \textcolor{white}{`r format(Sys.Date(), format="%d %B %Y")`} -->
<!-- \vspace{120mm} -->

<!-- \thispagestyle{empty} -->

<!-- \restoregeometry    -->
<!-- \newpage -->

\begin{center}
\vspace{2cm}
\textbf{INFORME INFODENGUE}

```{r}
titulo_relatorio <- paste0("Informe da situação das arboviroses urbanas no Brasil (Semana epidemiológica ", ultima_semana_dengue, ")")
```

\textbf{`r titulo_relatorio`}

\textit{Análises com base nos dados inseridos no SINAN ONLINE até o dia `r ultima_semana_fim`.}


\vspace{2cm}
\textbf{AVISOS:}
\end{center}

Esse boletim analisa as condições de transmissão da chikungunya e dengue no Brasil utilizando dados de clima e notificação de casos fornecidos pela Secretaria de Vigilância em Saúde (SVS). A partir desses dados são analisadas as condições de receptividade climática, transmissão e incidência (ver definição), tendo como objetivo contribuir para a tomada de decisão na sala de situação.

Todas as análises do InfoDengue são baseadas nos casos notificados, sem excluir os casos descartados. Isso ocorre devido à grande heterogeneidade no descarte de casos e porque a análise visa ser oportuna, não sendo viável esperar pelo tempo necessário para os testes laboratoriais. Portanto, utiliza-se um sistema de nowcasting para a predição de dados.

Os dados provenientes dos sistemas de notificação de casos podem conter erros de digitação ou preenchimento, afetando um ou mais dos diversos campos de registro. Por isso, as notificações são constantemente avaliadas para correções necessárias, conforme a análise da rede de vigilância e das equipes locais responsáveis por cada registro.

\vspace{\fill}
\begin{center}
\textbf{CRÉDITOS:}
\end{center}

**Produção:** Equipe Infodengue.

**Como citar:** Infodengue. `r titulo_relatorio`, PROCC/Fiocruz e EMap/FGV, `r ano_selecionado`.

\newpage

\begin{center}
\vspace{2cm}
\textbf{PRINCIPAIS PONTOS EM DESTAQUE}
\vspace{2cm}
\end{center}

<!-- Texto humano -->
\begin{itemize}
\item O país ainda permanece com padrão de crescimento de notificação de dengue e chikungunya, compatível com a temporalidade das arboviroses. 
\item Em São Paulo a incidência estimada para o período atual é consideravelmente maior que a observada em 2023 para o mesmo período
\item MT e GO estão com incidência estimada de dengue maior do que em 2023 para o mesmo período, e tendência de crescimento. 
\item MT que apresenta aumento do número reprodutivo de casos de Chikungunya  e indicação de sustentação nesse aumento.
\end{itemize}

\vspace{2cm}
**Situação das Arboviroses no Brasil**

Esse ano foram notificados até o momento, `r prettyNum(total_casos_ano_selecionado, big.mark=".", decimal.mark = ",", scientific=FALSE)` casos suspeitos de dengue e chikungunya, o que corresponde a uma incidência acumulada de `r prettyNum(round(incidencia_acumulada_ano_selecionado_dengue, 0), big.mark=".", decimal.mark = ",", scientific=FALSE)` casos de dengue e `r prettyNum(round(incidencia_acumulada_ano_selecionado_chik, 0), big.mark=".", decimal.mark = ",", scientific=FALSE)` casos de chikungunya por 100 mil habitantes. Para dengue, esse valor corresponde a `r prettyNum(round(dif_prop_ano_dengue, 2), big.mark=".", decimal.mark = ",", scientific=FALSE)` vezes o registrado no ano passado, enquanto para chikungunya, a `r prettyNum(round(dif_prop_ano_chik, 2), big.mark=".", decimal.mark = ",", scientific=FALSE)`.
Do total de casos notificados, `r prettyNum(total_casos_provaveis_ano_selecionado, big.mark=".", decimal.mark = ",", scientific=FALSE)` foram classificados como provaveis até o momento. Isso é, `r  paste0(prettyNum(round(100 - total_casos_provaveis_ano_selecionado/total_casos_ano_selecionado *100, 2), big.mark=".", decimal.mark = ",", scientific=FALSE), "%")` foi descartado. 

**Tabela 1.** Casos notificados de arboviroses até a semana `r ultima_semana_dengue`

`r tabela_1`

\newpage
**Curvas de incidência e limiares epidêmicos para dengue e chikungunya no Brasil**

Nas figuras 1 e 2 estão apresentadas as curvas de incidências e seus limiares epidêmicos para o Brasil para dengue e chikungunya, respectivamente. A curva em \textcolor{red}{\textbf{vermelho}} indica a incidência estimada no ano atual até a semana `r ultima_semana_dengue` enquanto a tracejada em \textcolor{dark_red}{\textbf{vermelho escuro}} a incidência observada. A linha tracejada em **preto** indica o limiar de incidência muito alta.

A curva de casos notificados  de dengue segue mantendo tendência de aumento de casos desde a SE 44 até a SE atual (50), acima dos canais endêmicos. O número reprodutivo encontra-se estável em Rt = 1,2 nas últimas quatro semanas, indicando crescimento a uma taxa constante. A curva de casos notificados de chikungunya  que já vinha com um leve crescimento desde a SE 45 apresenta tendência de aumento mais acelerado desde a semana 46, com Rt = 1,25. Estima-se que esteja acima do canal endêmico desde a semana 41.  

```{r, fig.align="center", fig.width = 11, fig.height = 5}
get_map_mem_incidencia_br(
  df_uf_inc = df_dengue_nacional,
  df_uf_mem = memBR_dengue_chik %>% filter(arbovirose == "Dengue"),
  df_limiar_mem = thresholds.tab,
  max_se = ultima_semana_dengue
)
```
**Figura 1.** Curvas de nowcasting para incidência de dengue até a semana epidemiológica `r ultima_semana_dengue` e limiares epidêmicos.

```{r, fig.align="center", fig.width = 12, fig.height = 5}
get_map_mem_incidencia_br(
  df_uf_inc = df_chik_nacional,
  df_uf_mem = memBR_dengue_chik %>% filter(arbovirose == "Chikungunya"),
  df_limiar_mem = thresholds.tab,
  max_se = ultima_semana_chik
)
```
**Figura 2.** Curvas de nowcasting para incidência de chikungunya até a semana epidemiológica `r ultima_semana_chik` e limiares epidêmicos.

\newpage
**Curvas de incidência e limiares epidêmicos para dengue por UF**

As curvas de incidência dos casos suspeitos notificados e os casos estimados de acordo com o nowcast, por estado, são apresentadas na figura 3. A curva em \textcolor{red}{\textbf{vermelho}} indica a incidência estimada no ano atual até a semana `r ultima_semana_dengue` enquanto a tracejada em \textcolor{dark_red}{\textbf{vermelho escuro}} a incidência observada. A curva em \textcolor{blue}{\textbf{azul}} exibe os valores observados em 2023. A linha tracejada em **preto** indica o limiar de incidência muito alta.

Na região Norte, AP com as maiores estimativas de incidência, apesar da queda brusca de notificação no SINAN. Essa discrepância entre modelo e observação pode refletir mudanças no padrão de notificação. PA e AM mantêm-se acima dos canais endêmicos, com tendência de estabilidade a leve crescimento, ambos bem abaixo do limiar epidêmico. TO também apresenta leve crescimento, atualmente próximo ao limite superior do canal endêmico. Demais estados com tendência de queda da curva de casos no momento.

Na região Nordeste, todos os estados com curvas de incidência estimada dentro ou próximas dos canais endêmicos, com a exceção da Bahia, que apresenta um crescimento da curva de casos mas com incidências relativamente baixas; e MA com aumento dos casos, mas dentro dos canais endêmicos, na SE 50.

No Centro-Oeste, segue a tendência de aumento das notificações em MT, GO e DF.  MT e GO estão com incidência estimada maior do que em 2023 e rápido crescimento. O DF apresenta incidência menor que em 2023, e crescimento mais lentos. Todos encontram-se abaixo do limiar epidêmico. 

Na região Sudeste, é possível observar o crescimento das curvas em SP, MG e RJ. É importante notar que em SP a incidência estimada para o período atual é consideravelmente maior que a observada em 2023.  Todos estados com incidência acima do canal endêmico, porém abaixo do limiar epidêmico. Os dados do Espírito Santo não estão completos, por isso, não é possível interpretar. 

No Sul, todos os estados apresentam padrão de crescimento. Santa Catarina mantém-se acima do limiar epidêmico de 20 casos por 100.000 hab, enquanto Rio Grande do Sul cruza o limiar epidêmico essa semana (4 casos por 100.000 hab). Ambos apresentam notificação de casos significativamente maior que em 2023. O Paraná está abaixo do limiar epidêmico do estado, que é mais alto (55 casos por 100.000 hab), e segue com crescimento na incidência estimada, com valores semelhantes a 2023.


```{r, fig.align="center", fig.width = 11, fig.height = 12}
get_map_mem_incidencia(
  df_uf_inc = df_dengue_uf,
  df_uf_mem = memUFsazonal,
  df_limiar_mem = memUFanual,
  max_se = ultima_semana_dengue
)
```
**Figura 3.** Curvas de incidência e limiares epidêmicos para dengue até a semana epidemiológica `r ultima_semana_dengue`.

\newpage
**Curvas de incidência e limiares  epidêmicos para chikungunya por UF**

Na figura 4 são exibidas, por estado, as curvas de incidência dos casos suspeitos notificados e os casos estimados de acordo com o nowcast. A curva em \textcolor{red}{\textbf{vermelho}} indica a incidência estimada no ano atual até a semana `r ultima_semana_dengue` enquanto a tracejada em \textcolor{dark_red}{\textbf{vermelho escuro}} a incidência observada. A curva em \textcolor{blue}{\textbf{azul}} exibe os valores observados em 2023. A linha tracejada em **preto** indica o limiar de incidência muito alta.

Em todos os estados, as curvas de incidência de chikungunya seguem abaixo do observado no ano passado. A maioria encontra-se dentro do canal endêmico.  Todavia,  alguns estados possuem atividade crescente desse agravo, em particular no Centro-Oeste e Sudeste. No Centro-Oeste, os estados MS e MT têm incidência de chikungunya acima do limiar epidêmico e crescente. Em MS, observa-se um padrão de crescimento há cerca de 3 semanas. No Sudeste, SP e MG observam um aumento mais recente, sendo que SP ultrapassou o limiar epidêmico. 

```{r, fig.align="center", fig.width = 11, fig.height = 12}
get_map_mem_incidencia(
  df_uf_inc = df_chik_uf,
  df_uf_mem = memUFsazonal.chi,
  df_limiar_mem = memUFanual.chi,
  max_se = ultima_semana_chik
)
```
**Figura 4.** Curvas de incidência e limiares epidêmicos para chikungunya até a semana epidemiológica `r ultima_semana_chik`.

\newpage
**Picos de incidências por UF**

Na figura 5 e 6 estão representadas os picos das incidências anuais de dengue e chikungunya, por unidade da federação. Os pontos \textcolor{gray}{\textbf{cinzas}} indicam os picos para os anos anteriores (2010 a 2023), o ponto \textcolor{red}{\textbf{vermelho}} indica o pico em 2024 e o ponto \textcolor{orange}{\textbf{laranja}} a incidência na semana `r ultima_semana_dengue`.

```{r, fig.align="center", fig.width = 12, fig.height = 9}
df_dengue_chik_estados <- df_dengue_chik %>% 
  dplyr::select(arbovirose, SE, municipio_geocodigo, casos, pop) %>%
  mutate(
    arbovirose = factor(arbovirose, levels = c("Dengue", "Chikungunya")),
    ano = substr(SE, 1, 4),
    municipio_geocodigo = substr(municipio_geocodigo, 1, 2),
    municipio_geocodigo = as.character(municipio_geocodigo)
  ) %>% 
  rename(codigo = municipio_geocodigo) 

df_pop <- df_dengue_chik_estados %>% 
  filter(arbovirose == "Dengue") %>% 
  dplyr::select(codigo, ano, pop) %>% 
  group_by(codigo, ano) %>% 
  reframe(
    pop = sum(pop, na.rm = T)
  ) %>% 
  mutate(
    id = paste(codigo, ano, sep = "_")
  ) %>% 
  dplyr::select(-c(codigo, ano))

df_dengue_chik_estados_casos <- df_dengue_chik_estados %>% 
  group_by(arbovirose, codigo, ano) %>% 
  reframe(
    casos = sum(casos, na.rm = T)
  ) %>% 
  mutate(
    id = paste(codigo, ano, sep = "_")
  ) %>% 
  mutate(
    ano = as.numeric(ano),
    grupo = ifelse(ano ==  max(ano), max(ano), paste0(min(ano),"-",max(ano)-1))
  ) 

df_dengue_chik_estados_casos_atual <- df_dengue_chik_estados %>% 
  filter(SE == max(se_max_dengue, se_max_chik)) %>% 
  group_by(arbovirose, codigo, ano) %>% 
  reframe(
    casos = sum(casos, na.rm = T)
  )  %>% 
  mutate(
    id = paste(codigo, ano, sep = "_"),
    ano = as.numeric(ano),
    grupo = "Semana\natual"
  ) 

df_dengue_chik_estados <- df_dengue_chik_estados_casos %>% 
  bind_rows(df_dengue_chik_estados_casos_atual) %>% 
  left_join(df_pop, by = "id") %>% 
  mutate(
    inc = casos/pop * 100000
  ) %>% 
  mutate(
    grupo = factor(grupo, 
                   levels = c(
                     paste0(min(ano),"-",max(ano)-1),
                     max(ano), 
                     "Semana\natual")
    )
  ) %>% 
  obter_siglas_codigos() 

df_dengue_chik_estados$estado <-  stringi::stri_unescape_unicode(df_dengue_chik_estados$estado)

semana_epidemica_dengue_chik_estados <- df_dengue_chik_estados %>% 
  group_by(arbovirose, sigla) %>% 
  filter(ano == 2024) %>% 
  filter(inc == max(inc, na.rm = T)) %>% 
  dplyr::select(sigla, grupo) %>% 
  ungroup()
```


```{r}
dengue_semana_epidemica_estados <- semana_epidemica_dengue_chik_estados %>% 
  filter(arbovirose == "Dengue") %>% 
  filter(grupo == "Semana\natual") %>% 
  pull(sigla)

frase_dengue_1 <- texto_1(dengue_semana_epidemica_estados, arbovirose = "dengue")
```

`r frase_dengue_1`

```{r, fig.align="center", fig.width = 12, fig.height = 4}
df_dengue_chik_estados %>% 
  filter(arbovirose == "Dengue") %>% 
  gg_timeline_dots()
```
**Figura 5.** Pico da incidência por 100 mil habitantes sobre os casos notificados de dengue até a semana `r ultima_semana_dengue`.

```{r}
chik_semana_epidemica_estados <- semana_epidemica_dengue_chik_estados %>% 
  filter(arbovirose == "Chikungunya") %>% 
  filter(grupo == "Semana\natual") %>% 
  pull(sigla)

frase_chik_1 <- texto_1(chik_semana_epidemica_estados, arbovirose = "chikungunya")
```

`r frase_chik_1`

```{r, fig.align="center", fig.width = 12, fig.height = 4}
df_dengue_chik_estados %>% 
  filter(arbovirose == "Chikungunya") %>% 
  gg_timeline_dots()
```
**Figura 6.** Pico da incidência por 100 mil habitantes sobre os casos notificados de chikungunya até a semana `r ultima_semana_dengue`.

\newpage
**Análise de tendência de crescimento de casos de dengue**

A tabela 2 apresenta um panorama sobre a tendência da incidência de dengue para casos notificados e estimados em todo o país até a semana `r ultima_semana_dengue`. As **setas** indicam se os casos estão crescendo ou decrescendo significativamente.

**Norte:** Cinco estados apresentam número reprodutivo maior que 1, indicando tendência de crescimento de casos (AC, AM, RO, TO e PA). As maiores taxas de crescimento ocorrem no AC (Rt=1,27) e TO (Rt=1,16), porém são valores baixos a moderados. Em termos de incidência estimada, os maiores valores são encontrados no AC e AP, mas com uma ligeira queda na última semana . 

**Nordeste:** Apenas dois estados apresentam número reprodutivo maior que 1 (RN e BA), sendo maior na Bahia (Rt = 1,33). Todos os estados apresentam baixas incidências estimadas para o momento atual.  

**Centro-Oeste:** Todas as quatro unidades com número reprodutivo maior que 1. Os maiores valores ocorrem em GO e MT. As maiores incidências ocorrem em GO e DF . A associação de incidência mais alta e tendência de crescimento é indicação de alerta na região.

**Sudeste:** MG (Rt=1,23) SP  (Rt=1,21) e RJ  (Rt=1,10) com números reprodutivos acima de 1. As incidências estimadas mais altas são as de SP e MG, com crescimento observado nas últimas 4 semanas.  ES sem dados.  

**Sul:** Todos os estados com  número reprodutivo maior que 1, porém de crescimento leve. O maior valor ocorre no RS (Rt = 1,11). Incidências estimadas em SC e PR altas, mas em SC observa-se uma ligeira queda na última semana. Acompanhar.


**Tabela 2.** Situação dos estados em relação à notificação dos casos de dengue em 2024.
```{r}
tabela_dengue_uf <- memUFanual %>%
  left_join(df_dengue_uf %>% 
              filter(SE == max(SE, na.rm = T)) %>% 
              select(codigo, incest, inc) %>% 
              mutate(codigo = as.character(codigo)),
            by = "codigo") %>% 
  mutate(
    nivelNowcast = as.numeric(incest > (2 * veryhigh)),
    Rtmean = NA,
    secomp1 = NA,
    weekmax = NA
  )

tabela_dengue_uf <- map_dfr(
  unique(df_dengue_uf$codigo),
  obter_rt_por_uf,
  df_uf = df_dengue_uf,
  tabela_uf = tabela_dengue_uf
)

tabela_chik_uf <- memUFanual.chi %>%
  left_join(df_chik_uf %>% 
              filter(SE == max(SE, na.rm = T)) %>% 
              select(codigo, incest, inc) %>% 
              mutate(codigo = as.character(codigo)),
            by = "codigo") %>% 
  mutate(
    nivelNowcast = as.numeric(incest > (2 * veryhigh)),
    Rtmean = NA,
    secomp1 = NA,
    weekmax = NA
  )

tabela_chik_uf <- map_dfr(
  unique(df_chik_uf$codigo),
  obter_rt_por_uf,
  df_uf = df_chik_uf,
  tabela_uf = tabela_chik_uf
)

tabela_rt_dengue_chik_uf <- tabela_dengue_uf %>% 
      mutate(arbovirose = "Dengue") %>% 
  bind_rows(tabela_chik_uf %>% 
      mutate(arbovirose = "Chikungunya"))

# %>% 
#   filter(tendencia %in% c("Crescente", "Crescente leve")) %>% 
#   mutate(
#     arbovirose = factor(arbovirose, levels = c("Dengue", "Chikungunya"))
#   ) %>% 
#   dplyr::select(
#     regiao,
#     arbovirose,
#     estado,
#     Rtmean,
#     # status,
#     tendencia
#   )
```


```{r}
tabela_tendencia_por_uf_inc_observada_dengue <- df_dengue_uf %>% 
  construir_tabela_incidencia_por_semana(var = "inc")

tabela_tendencia_por_uf_inc_estimada_dengue <- df_dengue_uf %>% 
  construir_tabela_incidencia_por_semana(var = "incest")

# tabela_tendencia_por_uf_inc_observada_dengue <- verificar_tendencia_regressao(tabela_tendencia_por_uf_inc_observada_dengue)
# 
# tabela_tendencia_por_uf_inc_estimada_dengue <- verificar_tendencia_regressao(tabela_tendencia_por_uf_inc_estimada_dengue)

tabela_tendencia_por_uf_inc_observada_dengue <- tabela_tendencia_por_uf_inc_observada_dengue %>% 
  obter_siglas_codigos() %>% 
  relocate(regiao, .before = codigo) %>% 
  relocate(sigla, .after = regiao) %>% 
  as_tibble() %>% 
  dplyr::select(-c(codigo, estado))

tabela_tendencia_por_uf_inc_estimada_dengue <- tabela_tendencia_por_uf_inc_estimada_dengue %>% 
  obter_siglas_codigos() %>% 
  relocate(regiao, .before = codigo) %>% 
  relocate(sigla, .after = regiao) %>% 
  as_tibble() %>% 
  dplyr::select(-c(codigo, estado))

inc_obs_max_dengue <- ceiling(max(tabela_tendencia_por_uf_inc_observada_dengue[3:6], na.rm = T))
inc_est_max_dengue <- ceiling(max(tabela_tendencia_por_uf_inc_estimada_dengue[3:6], na.rm = T))
```


```{r}
tab_tendencia_por_uf_inc_observada_dengue <- tabela_tendencia_por_uf_inc_observada_dengue %>% 
  left_join(tabela_rt_dengue_chik_uf %>% 
              filter(arbovirose == "Dengue") %>% 
              dplyr::select(sigla, Rtmean),
            by = "sigla") %>% 
  mutate(
    Rtmean = round(Rtmean, 2),
    tendencia = add_arrows(Rtmean, ref = 1)
    ) %>% 
  relocate(Rtmean, .after = sigla) %>% 
  relocate(tendencia, .after = Rtmean) %>% 
  bind_cols(tabela_tendencia_por_uf_inc_estimada_dengue %>% 
              dplyr::select(-c(regiao, sigla))) %>% 
  gerar_tabela_tendencia(inc_obs_max = inc_obs_max_dengue, inc_est_max = inc_est_max_dengue)

tab_tendencia_por_uf_inc_observada_dengue
```

```{r, include = FALSE}
n_regionais_incidencia_dengue_alto_em_subida <- shape_dengue %>% filter(status == "Alto em subida") %>% pull() %>% length()

n_regionais_incidencia_dengue_alto_estavel <- shape_dengue %>% filter(status == "Alto estavel") %>% pull() %>% length()

n_regionais_incidencia_dengue_alto_em_queda <- shape_dengue %>% filter(status == "Alto em queda") %>% pull() %>% length()

n_regionais_incidencia_dengue_baixo <- shape_dengue %>% filter(status == "Baixo ou moderado") %>% pull() %>% length()
```

De acordo com a figura 7, do total de 450 regionais, `r n_regionais_incidencia_dengue_alto_em_subida` estão com alta incidência e continuam subindo, `r n_regionais_incidencia_dengue_alto_estavel` estão com alta, porém estável, `r n_regionais_incidencia_dengue_alto_em_queda` estão com alta, mas em queda e `r n_regionais_incidencia_dengue_baixo` estão com baixa ou moderada incidência de dengue.

```{r, fig.align="center", fig.width = 12, fig.height = 12}
gg_map_risco_classif_dengue
```
**Figura 7.** Regionais de saúde que a incidência de dengue esta em tendência de alta em subida (vermelho), alto estável (laranja), alto em queda (amarelo) e baixo ou moderado (verde).

\newpage
**Análise de tendência de crescimento de casos de chikungunya**

A tabela 3 apresenta um panorama sobre a tendência da incidência de chikungunya para casos notificados e estimados em todo o país até a semana `r ultima_semana_chik`. As **setas** indicam se os casos estão crescendo ou decrescendo significativamente.

**Norte:** AP, TO e AC apresentam número reprodutivo maior que 1, indicando leve tendência de crescimento de caso, mas com baixas incidências no momento. 

**Nordeste:** MA, PI e BA com números reprodutivos ligeiramente maiores que 1, mas sem indicativo de sustentação. Considerando as baixas incidências, não reconhecemos como preocupação. 

**Centro-Oeste:** Observar MT que apresenta Rt = 2, sendo uma forte aceleração em relação ao observado anteriormente. 

**Sudeste:** Todos os estados com Rt>1, com maiores taxas em SP e MG, com Rt = 1,33. 

**Sul:** PR com Rt>2, porém com incidência  baixa.

**Tabela 3.** Situação dos estados em relação à notificação dos casos de chikungunya em 2024.
```{r}
tabela_tendencia_por_uf_inc_observada_chik <- df_chik_uf %>% 
  construir_tabela_incidencia_por_semana(var = "inc")

tabela_tendencia_por_uf_inc_estimada_chik <- df_chik_uf %>% 
  construir_tabela_incidencia_por_semana(var = "incest")

# tabela_tendencia_por_uf_inc_observada_chik <- verificar_tendencia_regressao(tabela_tendencia_por_uf_inc_observada_chik)
# 
# tabela_tendencia_por_uf_inc_estimada_chik <- verificar_tendencia_regressao(tabela_tendencia_por_uf_inc_estimada_chik)

tabela_tendencia_por_uf_inc_observada_chik <- tabela_tendencia_por_uf_inc_observada_chik %>% 
  obter_siglas_codigos() %>% 
  relocate(regiao, .before = codigo) %>% 
  relocate(sigla, .after = regiao) %>% 
  as_tibble() %>% 
  dplyr::select(-c(codigo, estado))

tabela_tendencia_por_uf_inc_estimada_chik <- tabela_tendencia_por_uf_inc_estimada_chik %>% 
  obter_siglas_codigos() %>% 
  relocate(regiao, .before = codigo) %>% 
  relocate(sigla, .after = regiao) %>% 
  as_tibble() %>% 
  dplyr::select(-c(codigo, estado))

inc_obs_max_chik <- ceiling(max(tabela_tendencia_por_uf_inc_observada_chik[3:6], na.rm = T))
inc_est_max_chik <- ceiling(max(tabela_tendencia_por_uf_inc_estimada_chik[3:6], na.rm = T))
```


```{r}
tab_tendencia_por_uf_inc_observada_chik <-  tabela_tendencia_por_uf_inc_observada_chik %>% 
  left_join(tabela_rt_dengue_chik_uf %>% 
              filter(arbovirose == "Chikungunya") %>% 
              dplyr::select(sigla, Rtmean),
            by = "sigla") %>% 
  mutate(
    Rtmean = round(Rtmean, 2),
    tendencia = add_arrows(Rtmean, ref = 1)
    ) %>% 
  relocate(Rtmean, .after = sigla) %>% 
  relocate(tendencia, .after = Rtmean) %>% 
  bind_cols(tabela_tendencia_por_uf_inc_estimada_chik %>% 
              dplyr::select(-c(regiao, sigla))) %>% 
  gerar_tabela_tendencia(inc_obs_max = inc_obs_max_chik, inc_est_max = inc_est_max_chik)

tab_tendencia_por_uf_inc_observada_chik
```

```{r, include = FALSE}
n_regionais_incidencia_chik_alto_em_subida <- shape_chik %>% filter(status == "Alto em subida") %>% pull() %>% length()

n_regionais_incidencia_chik_alto_estavel <- shape_chik %>% filter(status == "Alto estavel") %>% pull() %>% length()

n_regionais_incidencia_chik_alto_em_queda <- shape_chik %>% filter(status == "Alto em queda") %>% pull() %>% length()

n_regionais_incidencia_chik_baixo <- shape_chik %>% filter(status == "Baixo ou moderado") %>% pull() %>% length()
```

Conforme a figura 8, do total de 450 regionais, `r n_regionais_incidencia_chik_alto_em_subida` estão com alta incidência e continuam subindo, `r n_regionais_incidencia_chik_alto_estavel` estão com alta, porém estável, `r n_regionais_incidencia_chik_alto_em_queda` estão com alta, mas em queda e `r n_regionais_incidencia_chik_baixo` estão com baixa ou moderada incidência de chikungunya

```{r, fig.align="center", fig.width = 12, fig.height = 14}
gg_map_risco_classif_chik
```
**Figura 8.** Regionais de saúde que a incidência de chikungunya esta em tendência de alta em subida (vermelho), alto estável (laranja), alto em queda (amarelo) e baixo ou moderado (verde).

\newpage
\textbf{Comparação da incidência atual de dengue por UF com as previstas pelos modelos de previsão de temporada}

O Infodengue, em parceria com o Mosqlimate, gerou previsões para a temporada 2024-2025 de dengue no país, por UF (https://zenodo.org/records/13929005).

A temporada é definida como o período entre a semana 41 de 2024 e a semana 40 de 2025. A Figura abaixo mostra a incidência esperada de casos de dengue (casos prováveis). Para cada estado, tem-se dois modelos ensemble, que representam cenários de maior ou menor incidência esperada.

O modelo ensemble 23 foi calibrado com o cenário epidemiológico de 2023, enquanto que o modelo 24 é calibrado para o cenário epidemiológico 2024. Para a maioria das UFs, o modelo de 2024 tem predições de maior magnitude. Para interpretação, recomendamos trabalhar com os dois modelos como cenários alternativos. 

A figura abaixo mostra o esperado para toda a temporada, de acordo com cada modelo: (A) incidência acumulada de casos prováveis de dengue em toda a temporada, segundo o modelo 2023; (B) o mesmo, considerando o modelo 2024; (C)  cada faixa vertical liga os valores médios de cada modelo. Medidas de incerteza não são mostradas nessa figura. Observa-se que os modelos indicam um ano epidêmico (> 300 casos por 100.000 hab) na maioria dos estados. Contudo os valores previstos de incidência são menores do que os observados em 2024, na maioria dos estados (https://zenodo.org/records/13929005).

```{r, fig.align="center", fig.width = 12, fig.height = 14}
combined_plots123
```
**Figura 9.** Previsão para a temporada 2024/25.

A figura abaixo mostra o número de casos prováveis e a incidência acumulada estimada de dengue (casos prováveis) desde o início da temporada, isso é, semana `r ultima_semana_dengue` até a atual.  Para o cálculo dos casos prováveis, aplica-se um fator de correção aos casos totais notificados. O fator é calculado com base na proporção de definidos como casos prováveis nos últimos seis meses, excluindo-se as últimas dez semanas. Além disso, a incidência estimada é corrigida utilizando nowcast. 

Observa-se que, em termos absolutos, a maior frequência de casos é registrada no estado de SP, seguido de PR, SC e GO (Fig A).  Em termos relativos à população, o maior risco está concentrado no AC, AP, além dos acima mencionados. A Figura C compara a incidência acumulada até o momento com o previsto pelos modelos ensemble. Em quase todos, a incidência está menor ou dentro do previsto. As exceções são: AP, SC e DF que estão acima do esperado, mas dentro da faixa de incerteza dos modelos. No nordeste, CE e PB também aparecem com incidência um pouco acima do esperado.

```{r, fig.align="center", fig.width = 12, fig.height = 14}
combined_plots456
```
**Figura 10.** (A) Número estimado de casos prováveis, (B) incidência acumulada; e (C) Casos prov[aveis estimados de dengue.

\newpage
\textbf{Previsão para as próximas 3 semanas}

Para gerar predições de curto prazo, são treinados semanalmente três modelos de predição: o primeiro é baseado em redes neurais LSTM, o segundo utiliza processos gaussianos, e o último é um modelo ARIMA não sazonal e univariado. Esses modelos foram aplicados aos casos prováveis a nível de Unidade da Federação (UF) no Brasil, sendo treinado um modelo para cada UF e outro para o Brasil como um todo.

A figura 11 mostra as previsões para as próximas 3 semanas (Semanas 51 a 53). Em termos de incidência, o maior risco encontra-se em SP e MG, seguido de AC, GO. Em termos de total de casos no período (Fig B), espera-se menos do que o previsto nos modelos ensembles de temporada, em quase todos os estados. SP aparece com estimativa dentro do esperado pelos forecasts e DF com notificações acima do esperado.

```{r, fig.align="center", fig.width = 12, fig.height = 14}
combined_plot78
```
**Figura 11.** Previsões para as próximas 3 semanas.

As figuras abaixo mostram as curvas de incidência observadas e preditas para cada UF. O painel à esquerda apresenta um zoom com o objetivo de destacar as previsões de curto prazo, enquanto o painel à direita foca em comparar a tendência de curto prazo prevista com as tendências projetadas pelos modelos de ensemble de longo prazo propostos. Importante ressaltar que a figura à esquerda representa um “zoom” da imagem à direita.

**Norte**
\begin{center}
\includegraphics{`r paste0("forecast_RO")`} 

\includegraphics{`r paste0("forecast_AC")`} 

\includegraphics{`r paste0("forecast_AM")`} 

\includegraphics{`r paste0("forecast_RR")`} 

\includegraphics{`r paste0("forecast_PA")`} 

\includegraphics{`r paste0("forecast_AP")`} 

\includegraphics{`r paste0("forecast_TO")`} 
\end{center}

\newpage
**Nordeste**
\begin{center}
\includegraphics{`r paste0("forecast_MA")`} 

\includegraphics{`r paste0("forecast_PI")`} 

\includegraphics{`r paste0("forecast_CE")`} 

\includegraphics{`r paste0("forecast_RN")`} 

\includegraphics{`r paste0("forecast_PB")`} 

\includegraphics{`r paste0("forecast_PE")`} 

\includegraphics{`r paste0("forecast_AL")`} 

\includegraphics{`r paste0("forecast_SE")`} 

\includegraphics{`r paste0("forecast_BA")`} 
\end{center}

\newpage
**Sudeste**
\begin{center}
\includegraphics{`r paste0("forecast_MG")`} 

\includegraphics{`r paste0("forecast_RJ")`} 

\includegraphics{`r paste0("forecast_SP")`}
\end{center}

\newpage
**Sul**
\begin{center}
\includegraphics{`r paste0("forecast_PR")`} 

\includegraphics{`r paste0("forecast_SC")`} 

\includegraphics{`r paste0("forecast_RS")`}
\end{center}

\newpage
**Centro-Oeste**
\begin{center}
\includegraphics{`r paste0("forecast_MS")`} 

\includegraphics{`r paste0("forecast_MT")`} 

\includegraphics{`r paste0("forecast_GO")`}

\includegraphics{`r paste0("forecast_DF")`}
\end{center}



<!-- \newpage -->
<!-- **Tabela 4.** Cenários de incidência acumulada de dengue na temporada 2024-2025, de acordo com dois modelos de previsão. -->

<!-- \includegraphics{tabela_ensemble} -->

<!-- \newpage -->
<!-- A tabela 5 compara a incidência atual com as previstas nos modelos de previsão para essa semana. Observa-se que a maioria dos estados encontram-se dentro do canal endêmico. Os estados do sul, RJ, MT, AC, AM e PA mostram-se alinhados com o cenário inferior,  SC e SP são compatíveis com tanto cenário inferior como superior e Amapá se mostra  mais alinhado com o superior. -->

<!-- Incidências dentro do Canal endêmico, indicam incidência atual dentro do esperado; cenário inferior: incidência atual acima do canal endêmico e mais próximo do cenário epidêmico mais baixo; cenário superior: incidência atual acima do canal endêmico e mais próximo do cenário epidêmico mais alto. -->

<!-- **Tabela 5.** Comparação da incidência atual por UF com as previstas pelos modelos de previsão. -->

<!-- \begin{center} -->
<!-- \includegraphics{tabela_comparacao} -->
<!-- \end{center} -->

\newpage
\textbf{Alguns detalhes por macroregião:}

A tabela a seguir mostra as macrorregiões que apresentaram tendência de crescimento do número de casos (Rt médio maior ou igual a 1,1).

**Tabela 5.** Macrorregiões que apresentaram tendência de crescimento.
```{r}
tabela_dengue_macro <- memMacroanual %>%
  left_join(df_dengue_macro_se %>% 
              filter(SE == max(SE, na.rm = T)) %>% 
              select(macroregional_id, incest, inc) %>% 
              mutate(macroregional_id = as.character(macroregional_id)),
            by = "macroregional_id") %>% 
  mutate(
    nivelNowcast = as.numeric(incest > (2 * veryhigh)),
    Rtmean = NA,
    secomp1 = NA,
    weekmax = NA
  )

tabela_dengue_macro <- map_dfr(
  unique(df_dengue_macro_se$macroregional_id),
  obter_rt_por_macroregiao,
  df_macro = df_dengue_macro_se,
  tabela_macro = tabela_dengue_macro
)

tabela_chik_macro <- memMacroanual.chi %>%
  left_join(df_chik_macro_se %>% 
              filter(SE == max(SE, na.rm = T)) %>% 
              select(macroregional_id, incest, inc) %>% 
              mutate(macroregional_id = as.character(macroregional_id)),
            by = "macroregional_id") %>% 
  mutate(
    nivelNowcast = as.numeric(incest > (2 * veryhigh)),
    Rtmean = NA,
    secomp1 = NA,
    weekmax = NA
  )

tabela_chik_macro <- map_dfr(
  unique(df_chik_macro_se$macroregional_id),
  obter_rt_por_macroregiao,
  df_macro = df_chik_macro_se,
  tabela_macro = tabela_chik_macro
)

tabela_dengue_chik_macro <- tabela_dengue_macro %>% 
  mutate(arbovirose = "Dengue") %>% 
  bind_rows(
    tabela_chik_macro %>% 
      mutate(arbovirose = "Chikungunya")
  ) %>% 
  filter(tendencia %in% c("Crescente", "Crescente leve")) %>% 
  mutate(
    codigo = substr(macroregional_id, 1, 2),
    arbovirose = factor(arbovirose, levels = c("Dengue", "Chikungunya"))
  ) %>% 
  obter_siglas_codigos(merge_by = "codigo") %>% 
  dplyr::select(
    regiao,
    arbovirose,
    estado,
    macroregional,
    Rtmean,
    # status,
    tendencia
  ) %>% 
  arrange(regiao, arbovirose)

tabela_dengue_chik_macro %>% 
  gerar_tabela_tendencia_macro()
```

<!-- **Norte:** Pequeno crescimento dos casos estimados no Amazonas, com 1 município em alerta laranja (Benjamin Constant). Roraima apresenta leve tendência de crescimento dos casos, a monitorar. Amapá apresentando nível alto de incidência e tendência de crescimento. Os estados do Pará, Amazonas e Amapá apresentam curva de casos acima dos valores epidêmicos históricos. -->

<!-- \vspace{0.75cm} -->
<!-- **Centro-Oeste:** Todos os estados têm tendência de decrescimento ou estabilidade e nível de incidência baixo na semana epidemiológica 40/2024.  -->

<!-- \vspace{0.75cm} -->
<!-- **Sudeste:** Embora os estados apresentem tendência de queda dos casos notificados e nível de incidência baixo para os padrões históricos, diversos municípios persistem com alerta vermelho especialmente em São Paulo e no Rio de Janeiro. As curvas de casos notificados até a SE 40 estão dentro um cenário epidêmico inferior para o Rio de Janeiro e São Paulo: níveis de incidência atual acima do canal endêmico e mais pŕoximos do cenário epidêmico mais baixo. Em Minas observa-se um aumento da receptividade climática. Destaque para o município de Araguari, que acendeu alertas para dengue e chikungunya. -->

<!-- \vspace{0.75cm} -->
<!-- **Nordeste:** Estados de forma geral com taxas de notificação estáveis ou decrescentes e notificações dentro dos canais epidêmicos. Em Alagoas, as notificações estimadas na semana 40 estão acima do canal epidêmico calculado pelo MEM.  -->

<!-- \vspace{0.75cm} -->
<!-- **Sul:** Crescimento das notificações no PR nas macrorregionais de saúde Leste, Oeste e Norte. Persistência de municípios em alerta na porção leste de SC. Regionais Nordeste, Médio Vale do Itajaí e Grande Florianópolis persistem há muitas semanas com municípios em alerta vermelho, a despeito da baixa receptividade climática do período. Em RS dois municípios isolados acenderam alertas vermelhos: Passo Fundo e Santa Cruz do Sul. Do ponto de vista das incidências, todos os três estados do Sul, encontram-se acima dos canais endêmicos, mas mais pŕoximo dos cenários epidêmicos mais baixos. Todavia, SC apresenta incidências acima do limiar epidêmico. -->


\newpage
\textbf{OBSERVAÇÕES SOBRE A METODOLOGIA}
A atualização dos dados pode resultar em mudanças nas estimativas. Para detalhes sobre as metodologias, consultar o site do Infodengue e as referências citadas ao fim do documento. 

\vspace{\fill}
\textbf{AUTORES}

\textbf{Equipe do Infodengue:} Claudia Torres Codeço$^{a}$, Leonardo Soares Bastos$^{a}$, Oswaldo Gonçalves Cruza$^{a}$, Sara de Souza Oliveira$^{a}$, Eduardo Correa Araujo$^{d}$, Raquel Martins Lana$^{b}$, Danielle Andreza da Cruz Ferreira$^{a}$, Vinicius Barbosa Godinho$^{a}$, Sandro Locha$^{a}$, Luã Bida Vacaro$^{d}$, Lucas Monteiro Bianchi$^{e}$, Thais Irene Souza Riback$^{a}$, Iasmim Ferreira de Almeida$^{a}$,  Lais Picinini Freitas$^{a}$, and Flávio Codeço Coelho$^{d}$. 

$^{a}$Scientific Computing Program, Oswaldo Cruz Foundation, Brazil

$^{b}$Barcelona Supercomputing Center (BSC), Barcelona, Spain

$^{c}$Federal University of Minas Gerais, Brazil

$^{d}$School of Applied Math, Getulio Vargas Foundation, Brazil

$^{e}$National School of Public Health, Oswaldo Cruz Foundation, Brazil


<!-- # Cor por limiar da incidencia -->
<!-- # Adicionar o RT -->